【裁判字號】    89,簡上,407
【裁判日期】    900220
【裁判案由】    確認租賃關係不存在
【裁判全文】
臺灣高雄地方法院民事判決  八十九年度簡上字第四○七號
    上  訴  人  乙○○
                甲○○
    被 上 訴人  泛亞商業銀行股份有限公司
    法定代理人  柯飛樂
    訴訟代理人  陳威儒
                              .
右當事人間確認租賃關係不存在事件，上訴人對於中華民國八十九年七月二十五日本
院高雄簡易庭八十七年度雄簡字第二八三○第一審判決提起上訴，本院判決如左：
    主      文
上訴駁回。
第二審訴訟費用由上訴人負擔。
    事      實
甲、上訴人方面：
  一、聲明：
      (1)、原判決廢棄。
      (2)、被上訴人第一審之訴駁回。
  二、陳述：除與原判決記載相同者予以引用外，補稱：
      (1)、被上訴人在原審起訴主張系爭房屋因有租賃關係，致不動產將於拍定後不
          予點交，不僅會降低買受人承買之意願，亦會減低其拍定價格，同時更減
          少其債權之受償數額，影響其權益至鉅等情，惟目前經濟景氣低迷，百業
          不振，尤以不動產之買賣為甚，因此法拍屋是否順利拍定，與經濟景氣有
          絕對之關係，但與是否有租賃關係存在無關，況系爭不動產業據被上訴人
          自行承受，並於民國八十九年六月十四日實施債權分配完畢，其在原審法
          院提起本訴顯無受權利保護之必要，而系爭房屋確於八十年一月二十八日
          由上訴人乙○○租予上訴人甲○○，此有代書租約之證人張再傳可資傳證
          ，而上訴人兩人本係兄弟且共同照顧父親，因此上訴人乙○○將一樓後半
          段租予上訴人甲○○以利照顧父親，每月收取租金新台幣（下同）一萬元
          乃為人之常情，況本件起訴時系爭房屋附近之房租價格也僅有七千元，原
          審以租金顯然低於市價及租金每月應有三萬五千元至四萬二千元顯與事實
          不符，且原審未加傳訊證人張再傳，更未援引其在偽造文書案件所為之有
          利證言，其判決顯然違背法令，原審認事用法咸有違誤，為此乃請求廢棄
          原判決，並駁回第一審簡易之訴。
      (2)、上訴人乙○○簽寫保證絕無出租或被第三人佔有等情事之切結書，乃係當
          時急於借錢而於未觀其內容之情下所為，而被上訴人當時承辦貸款人員亦
          未問及此事。系爭房屋原為上訴人甲○○所有，且其自始即均住居於此，
          嗣因上訴人甲○○曾陸續向上訴人乙○○借款五、六百萬元無力償還，始
          將系爭房屋過戶予上訴人乙○○抵債，八十年間因上訴人甲○○股票輸了
          不少錢，乃將其位於中都路之房屋賣掉而搬到系爭房屋與父同住，上訴人
          乙○○為此始將系爭房屋租予上訴人甲○○使用，其則搬至新樂街一一四
          號房屋居住，並另開立「大峰布莊」營業，而兩人於系爭房屋之租金乃約
          定於每月月底支付，上訴人甲○○均係以現金交付並未立據，今上訴人二
          人於系爭房屋既早已存有租賃關係，被上訴人徒以臆測方式空言否認，其
          起訴請求確認租賃關係不存在云云自屬無據。
  三、證據：除引用前審立證外，並提出本院八十九高貴民丞八十七執字第七五四二
            號民事執行處通知、強制執行金額計算書分配表等件為證，並聲請傳喚
            證人張在傳。
乙、被上訴人方面：
  一、聲明：求為判決駁回上訴。
  二、陳述：除與原審判決書所載相同者予以引用外，補稱：
      (1)、系爭房屋拍賣時乃因上訴人等偽造租賃契約及共謀之虛偽主張而致鈞院民
          事執行處為系爭房地拍定不點交之記載，致使系爭房地歷經五次拍賣程序
          均因無人應買而流標，而伊乃為免債權無法受償，始不得不於公告應買程
          序中聲明承受以求降低債權損失，系爭房地無人應買乃因其上存有有爭執
          之租賃關係所致，上訴人謂以法拍屋是否順利拍定與經濟景氣有絕對之關
          係，但與是否有租賃關係存在無關而遽謂伊之起訴無受權利保護之必要，
          顯係倒果為因之片面推論，而證人張再傳既為系爭租約之撰寫人，其證詞
          本即有偏頗之虞，且原審已於判決理由之第三項說明不採信之理由，自無
          判決違背法令之謂。
      (2)、依上訴人等所提出之租賃契約所載，上訴人甲○○所承租者乃為系爭房屋
          之全部，且上訴人於執行處查封、地檢署檢察官偵訊、刑事庭法官及原審
          法官審理時亦均為相同之主張，其今乃竟改稱上訴人乙○○僅將系爭房屋
          之一樓後半段出租予上訴人甲○○，其間主張顯已前後矛盾而不足採，且
          上訴人等因偽造系爭租約並向執行處誆稱租賃關係存在而以此不實事項使
          公務員登載不實，亦經刑事庭審認無訛，並各判處有期徒刑三月確定，上
          訴人徒以租賃關係存在云云自屬無據，原審判決認事用法均無違誤，其上
          訴自應予以駁回。
  三、證據：除引用前審立證外，並提出本院拍賣不動產附表影本為證。
丙、本院依職權調閱本院八十八年度易字第四一○一號卷宗。
    理      由
一、本件被上訴人之法定代理人業於八十八年六月七日改由柯飛樂接任，此有經濟部
    公司執照附卷足稽，原審判決就此未予更正，本院自應予以改正，合先敘明。
二、確認法律關係成立或不成立之訴，如有即受確認判決之法律上利益，縱其所求確
    認者為他人間之法律關係，亦非不得提起，而確認之訴非原告有即受確認判決之
    法律上利益者，不得提起，所謂即受確認判決之法律上利益，係指法律關係之存
    否不明確，原告主觀上認其在法律上之地位有不安之狀態存在，且此種不安之狀
    態，能以確認判決將之除去者而言，若縱經法院判決確認，亦不能除去其不安之
    狀態者，即難認有受確認判決之法律上利益，最高法院三十二年上字第三一六五
    號、五十二年度台上字第一二四○號分別著有判例。經查，系爭房地於本院八十
    七年度執字第七五四二號民事強制執行事件拍賣程序中，上訴人等於查封時陳明
    其上存有系爭租賃關係，嗣其第一次拍賣（底價定為一千零四十一萬餘元）因無
    人應買，被上訴人乃請求除去租賃並經執行法院准許後改定執行條件，惟因上訴
    人聲明異議後經執行法院予以撤銷而仍以其上存有無終期之租賃關係且拍定後不
    予點交予以公告拍賣，嗣被上訴人乃據以提起本訴及刑事偽造文書之告訴，而系
    爭房地經五次拍賣（底價定為五百三十二萬餘元）後始由被上訴人予以承受乙節
    ，此為兩造所不爭執，並有本院八十八年度易字第四一○一號偽造文書卷宗所附
    本院八十七年度執字第七五四二號拍賣抵押物執行卷宗部分影本及拍賣不動產附
    表、強制執行金額計算書分配表等件為證，是系爭房地自始係以其上存有租賃關
    係且拍定後不予點交之條件予以拍賣，惟歷經四次減價拍賣後乃均無人應買，且
    其間價格差額業達一半左右仍乏人問津，雖拍賣房地應買情況或與整體社會經濟
    環境有關，惟拍賣房地其上是否存有租賃關係或拍定後點交與否等情本即關係到
    拍定人得標後能否即刻順利取得標的物使用或仍須再經法律冗長程序始得順利占
    有使用，此附帶之不利條件與拍賣標的物能否順利拍定本即有絕對關係，系爭房
    地於拍賣時定有租金每月僅一萬元，且租賃期間為無終期之不利條件，衡情除房
    地所有人或承租人等相關親屬外，應無人肯出價應買，此租賃關係是否存在，原
    告主觀上業認其在法律上之地位已有不安之狀態存在，且此種不安之狀態能以確
    認判決將之除去，其自有受確認判決之法律上利益而得對他人間之法律關係提起
    本件確認之訴，原告於系爭房地拍定前提起本訴自有權利保護之必要而屬適法，
    此權利保護必要條件於原告起訴時既已完備，自不因上訴人於提起上訴時系爭房
    地業經被上訴人承受而為拍定分配之情而有所改變，況系爭房地其上是否存有租
    賃關係與被上訴人承受拍定後再行出售以取償債務本即仍有絕對關係，上訴人謂
    以被上訴人提起本訴顯無受權利保護之必要云云，顯係狡詞無稽而不足採，是本
    件被上訴人所提系爭確認租賃關係不存在之訴，其訴訟要件自因具即受確認判決
    之法律上利益而己完備適法。
三、本件被上訴人起訴主張上訴人乙○○於八十一年六月十一日、八十二年二月五日
    分別以其所有坐落高雄市○○區○○段第二九六、二九七地號土地及其上建物即
    門牌號碼高雄市○○區○○街一０一號房屋擔保其對原高雄市第十信用合作社（
    下稱十信，業於八十六年十月二十五日，由被上訴人概括承受）所欠借款之清償
    ，並分別設定第一、二順位抵押權最高限額一千二百萬元、二百四十萬元，而上
    訴人乙○○並簽立無租賃切結書保證該不動產上無任何租賃關係存在，嗣於八十
    六年二月二十八日，上訴人乙○○乃向十信借款一千二百萬元，然上訴人乙○○
    於上開借款自同年十一月二十六日起即未依約付息，且本金債務亦於八十七年二
    月十日到期，伊為確保債權之清償遂於八十七年四月三日向鈞院聲請查封拍賣上
    開抵押物，詎上訴人乙○○竟於伊配合鈞院指封系爭不動產時串謀上訴人甲○○
    提出偽造之房屋租賃契約書，誆稱該不動產業於八十年一月二十八日出租予上訴
    人甲○○，租期無終期，且每月租金僅為一萬元，致系爭不動產於拍賣公告中乃
    均載明拍定後不予點交，此不僅降低買受人承買系爭不動產之意願，亦已減低系
    爭不動產之拍定價格而致伊所有上開債權得受償之數額大降，於伊之權益影響至
    鉅，而上訴人等亦因偽造系爭租約而向執行處誆稱租賃關係存在致使執行之公務
    員將此不實事項登載於務上所掌之文書，業經本院刑事庭各判處有期徒刑三月確
    定，上訴人主張其租賃關係存在應屬虛構，而此租賃關係是否存在業致伊私法上
    之債權人地位受有侵害之危險，為此依法請求確認上訴人間就坐落高雄市○○區
    ○○段第二九六、二九七地號土地及其上建物即門牌編號高雄市○○區○○街一
    ０一號房屋之租賃關係不存在等語，上訴人則以其等就系爭房屋確於八十年一月
    二十八日即定有無終期之租賃契約，被上訴人請求確認租賃關係不存在云云顯屬
    無據等語置辯。
四、本件被上訴人主張上訴人乙○○前以系爭房地設定第一、二順位最高限額抵押權
    為擔保而向伊之概括承受公司即十信借款一千二百萬元，嗣上訴人乙○○因未依
    約付息且本金債務亦已到期，伊乃向本院聲請查封拍賣抵押物，而上訴人乙○○
    於查封系爭不動產時乃與上訴人甲○○提出八十年一月二十八日之房屋租賃契約
    書而主張其上存有無終期且每月租金為一萬元之租賃關係存在，嗣系爭不動產乃
    經五次拍賣無人應買而由伊聲明承受乙節，有土地及建築改良物抵押權設定契約
    書、他項權利證明書、借據、約定條款、概括承受合約書、查封記錄表暨不動產
    預估單、房屋租賃契約書、民事執行處通知書、強制執行金額計算書分配表、本
    院拍賣不動產附表等件為證，上訴人於此固不爭執，惟以前揭情詞置辯。本件上
    訴人主張其間就系爭房地存有租賃關係乙節，固提出房屋租賃契約書乙件並舉證
    人張再傳到庭證以系爭租賃契約係上訴人委其代書等語為證，惟查，證人張再傳
    於本院審理中雖證稱系爭租賃契約係上訴人等委其所書，惟其於究係何人向何人
    承租、租賃標的物係在何處及租賃原因、租金、租期等情狀均具結證稱已不復記
    憶，且其在台灣高雄地方法院檢察署檢察官偵辦該署八十七年度偵字第二四六五
    六號上訴人等偽造文書案件訊問中亦具結證稱系爭契約係很多年前所寫，惟其時
    間業已不記得等語，是系爭租賃契約書究係於系爭房地抵押權設定後抑係於其前
    所書者，尚無從由證人張再傳之證言而得確定，另觀系爭租賃契約書原本之狀況
    （上開偵卷附卷），其紙質尚屬新穎而未泛黃，且其印文均甚清晰而無印色外拓
    之情況，系爭租賃契約書是否業已製作完成十年之時間實屬可疑；又查本件上訴
    人乙○○於八十一年六月十二日以系爭房地設定最高限額抵押權予十信擔保借款
    時，曾出具聲明系爭房地絕無出租或被第三人佔有等情事之切結書，且以系爭房
    地係自用並為大裕呢絨行負責人而向十信陳明其個人資料，此有切結書及上開偵
    卷所附個人資料表、徵信報告表（上開偵查卷第二十六頁）等件可憑，惟上訴人
    等於上開偽造文書案件偵查中乃均自陳上訴人出租予上訴人甲○○係供其做布店
    生意使用（上開偵查卷八十七年十一月二十日訊問筆錄），此與上訴人乙○○之
    前述陳明及其在刑事案件審理中所陳「甲○○實際只有使用一樓後半段，由他照
    顧我父親，一樓前半段是我在做布莊的生意，二樓沒有人住，三樓是做倉庫．．
    ．．」等語（本院刑事庭八十八年十月二十六日訊問筆錄）業屬有異，且上訴人
    等於本件歷來審理中均陳述上訴人乙○○將系爭房地租予上訴人甲○○乃係供其
    居住並照顧父親使用，徵以上開大裕呢絨布行負責人係於八十七年一月六日始由
    上訴人乙○○變更為上訴人甲○○（高雄市政府建設局八十七年十二月十四日高
    市建設二字第０八七０七九五六五００號函參照），且該行於偵查中經警搜索所
    扣得之退貨單中亦均僅有上訴人乙○○之簽收，並無上訴人甲○○簽名之情（偵
    卷所附退貨單參照），上訴人等所言較為可信之初始陳述與嗣後之歷來陳明顯有
    矛盾之歧異，況上訴人乙○○於每月均有向上訴人甲○○收取租金一萬元乙節迄
    未舉證以實其說，且其於歷來綜合所得稅結算申報亦均未見申報（偵卷第五十五
    頁所附八十、八十二、八十三、八十四、八十五、八十六年度綜合所得稅結算申
    報書參照），縱依上訴人等嗣後所陳之上訴人甲○○僅承租系爭房地之一樓後半
    段且因照顧父親始由上訴人乙○○收取一萬元租金云云，惟上訴人等乃為兄弟，
    上訴人甲○○既負責照顧老邁父親而與之同居，衡依社會常情應無再向照顧老父
    之兄弟收取租金之理，且依上訴人乙○○所提出之訴外人黃炎輝出租同區○○街
    一一二之一號一樓予訴外人封葶宣之房屋租賃契約書所載，其一樓租金僅為七千
    元，亦何有兄弟僅承租一樓後半段住居且並照顧父親，其房屋所有人之兄弟反更
    向之收取較他人承租同路段一樓全部使用之租金更高者，上訴人主張其等間就系
    爭房屋存有無終期之租賃關係云云顯無足採，被上訴人所辯上訴人間就系爭房地
    所定租賃契約應屬虛偽，其租賃關係並不存在等語應屬可採。是本件上訴人於系
    爭房地既無租賃關係，從而本件被上訴人依法請求確認系爭房地之租賃關係不存
    在，依法洵屬正當，自應予以准許，原審論事用法並無違誤，自應予以維持，上
    訴意旨指摘原判決不當，求予廢棄改判，自為無理由，應予駁回其上訴。
五、本件為判決基礎之法律關係已臻明確，兩造其餘之攻擊防禦方法核與判決結果不
    生影響，毋庸一一論列，併此敘明。
六、據上論結，本件上訴為無理由，合依民事訴訟法第四百三十六條之一第三項、第
    四百四十九條第一項、第七十八條，判決如主文。
中      華      民      國      九十      年      二     月    二十     日
                              臺灣高雄地方法院民事第五庭
~B審判長法官  朱玲瑤
~B法      官  汪怡君
~B法      官  黃宏欽
右為正本係照原本作成。
本判決不得上訴。
中      華      民      國    九十      年      二      月      二十     日
~B法院書記官  張乃昇


司法院資訊處製作；財團法人民間司法改革基金會備份。
